【裁判字號】    95,訴,179
【裁判日期】    950630
【裁判案由】    搶奪
【裁判全文】
臺灣臺南地方法院刑事判決               95年度訴字第179號
    公  訴  人  臺灣臺南地方法院檢察署檢察官
    被      告  丙○○
上列被告因搶奪案件，經檢察官提起公訴（九十五年度偵字第七
三五號），本院判決如下：
    主  文
丙○○無罪。
    理  由
一、公訴意旨略以：被告丙○○意圖為自己不法之所有，於民國
    九十四年七月四日下午三時許，在臺南市○○區○○路二段
    二六九號「劍橋飯店」之辦公室內，攜帶手銬乙副（未扣案
    ），趁乙○○不及抗拒之際，搶奪乙○○所有之支票乙張（
    發票人：劍橋開發股份有限公司，付款人：寶華商業銀行，
    發票日期：九十四年十一月十五日，票據號碼：ＢＢ000
    0000號，金額：新臺幣（下同）一萬七千四百元，係劍
    橋飯店之副總經理甲○交付予乙○○，作為給付租金之用）
    ，得手後，丙○○將該支票供作支付他人薪資所用。因認被
    告丙○○涉有刑法第三百二十五條之搶奪罪嫌。
二、按犯罪事實應依證據認定之，無證據不得認定犯罪事實，又
    不能證明被告犯罪者，應諭知無罪之判決，刑事訴訟法第一
    百五十四條第二項及第三百零一條第一項分別定有明文。次
    按刑事訴訟法上所謂認定犯罪事實之證據，係指足以認定被
    告確有犯罪行為之積極證據而言；如未能發現相當證據或證
    據不足以證明，自不能以推測或擬制之方法，以為裁判基礎
    （最高法院二十九年上字第三一○五號、四十年台上字第八
    十六號判例參照）。又檢察官就被告犯罪事實，應負舉證責
    任，並指出證明之方法，刑事訴訟法第一百六十一條第一項
    定有明文。因此，檢察官對於起訴之犯罪事實，應負提出證
    據及說服之實質舉證責任。倘其所提出之證據，不足為被告
    有罪之積極證明，或其指出證明之方法，無從說服法院以形
    成被告有罪之心證，基於無罪推定之原則，自應為被告無罪
    判決之諭知（最高法院九十二年台上字第一二八號判例參照
    ）。
三、公訴人認被告涉犯搶奪罪嫌，無非係以告訴人乙○○指訴歷
    歷，且證人甲○證稱：當時伊交付三張支票予告訴人，而伊
    看見被告與告訴人在拉扯該支票，拉扯中被告要向告訴人要
    錢，惟告訴人說金額不一樣，最後是被告拿走，而被告確實
    有在開好支票至蓋章之空檔，拿手銬出來等語，被告雖辯稱
    告訴人積欠其款項才主動交付支票乙節，然此為告訴人所否
    認，被告亦無法舉證以實其說，是其所辯，委無足採云云。
四、按刑法第三百二十五條第一項之搶奪罪，以意圖為自己或第
    三人不法之所有，而搶奪他人之動產為構成要件；此所稱之
    搶奪，指乘人不備或不及抗拒之際，以不法之腕力，將原在
    他人實力支配下之動產，予以公然掠取而移置於自己實力支
    配下之行為，又具備意圖為自己或第三人不法所有之主觀意
    思要件，必須於出手搶奪時即已存在，若搶奪當時，並無意
    圖為自己或第三人不法所有之意思，迨其後因其他原因拒不
    交還，除成立其他罪名外，尚不得遽以搶奪罪論處（最高法
    院八十九年度台上字第五九七六號著有判決可參）。
五、訊據被告丙○○固坦承有於上開時間與告訴人乙○○均前往
    臺南市○○區○○路二段二六九號「劍橋飯店」之辦公室內
    ，當時劍橋飯店副總甲○開三張支票給告訴人，嗣其則自告
    訴人處取得上開三張支票其中一張（票據號碼：ＢＢ000
    0000號，金額：一萬七千四百元）之事實，惟堅詞否認
    有何搶奪犯行，於本院準備程序中辯稱略以：告訴人欠伊二
    十八萬元，那一天是告訴人叫伊載他去劍橋飯店，副總開三
    張支票給他，他說要先還一張一萬多元給伊，所以就拿這張
    支票給伊，然後，伊等去赤崁樓旁的攤位吃飯，伊沒有在飯
    店那邊拉扯那張支票，當時副總有在場等語（本院卷第十六
    頁）。告訴人乙○○確於公訴意旨所示之時間、地點，取得
    由劍橋飯店副總經理甲○用以支付租金之三張支票，嗣其中
    票據號碼：ＢＢ0000000號，金額：一萬七千四百元
    之支票一張為被告取得等情，被告供述與告訴人指訴、證人
    甲○之證述相符，應堪採信。惟查：
  (一)告訴人固於警詢時指稱：伊不認識被告，與被告無財務糾紛
    ，當時劍橋飯店老闆甲○拿該張支票給伊，被告即將該支票
    搶走後逃逸，因為劍橋飯店老闆甲○與被告認識並且串通好
    ，所以被告才會在現場辦公室內，當時被告是拿手銬出來說
    他是憲調組的，就將伊手中的支票搶走了，當時只有甲○在
    場而已等語（警卷第三頁至第四頁）；復於偵查中指訴：伊
    沒有去報案，伊就去止付，後來直接向地檢署提出告訴，再
    發交給分局刑事組調查，伊沒有欠被告錢，當天伊去劍橋飯
    店時，被告就已經在那裡了，伊在簽收支票時被告就把伊的
    支票要搶走，但伊按住他只搶得一張，告訴狀所提出之支票
    影本就是被告搶去的支票，係向劍橋飯店借來影印的等語（
    臺灣臺南地方法院檢察署九十五年度偵字第七三五號卷，下
    稱偵查卷，第十三頁）。然以被害人之陳述為認定犯罪之依
    據時，必其陳述並無瑕疵，且就其他方面調查，又與事實相
    符，始能認有證據能力（最高法院六十一年度台上字第三○
    九九號判例意旨參照）。所謂無瑕疵，係指被害人所為不利
    被告之陳述，與社會上一般生活經驗或卷存其他客觀事實並
    無矛盾而言。至所謂就其他方面調查認與事實相符，非僅以
    所援用之旁證足以證明被害結果為已足，尤須綜合一切積極
    佐證，除認定被告確為加害人之可能外，在推理上無從另為
    其他合理原因之假設，有不合於此，即不能以被害人之陳述
    做為論斷之證據。
  (二)本件案發前之情形，當時在場證人甲○於警詢時供陳：當時
    係告訴人帶被告到伊的辦公室等語（警卷第五頁）；嗣於偵
    查中則證述：當天他們兩人一起來時很正常，當天以前被告
    與告訴人常來伊飯店催討支票，伊不勝其擾，就約告訴人當
    天前來飯店拿支票等語（偵查卷第十頁）；繼於本院審理時
    證述：當天在劍橋飯店有拿三張支票給告訴人，當時伊辦公
    室的人及乙○○、被告都有在現場，當時告訴人與被告是一
    起來的，當天交付支票之前，被告有來過一、二次，係與告
    訴人一起來（本院卷第四十七頁）。而被告於本院準備程序
    及審理中亦一再堅稱當天係告訴人叫伊騎機車載他去劍橋飯
    店找副總要錢等語（本院卷第十六頁、第四十九頁）。足見
    案發當天，被告與告訴人係一同前往劍橋飯店，且被告與告
    訴人之前亦曾經一同前來一至二次，目的係為索討租金支票
    。若被告與告訴人間並無任何交情甚或債權債務關係，被告
    何需一再與告訴人前往劍橋飯店索討支票？乃告訴人聲稱與
    被告並不相識一節，已有可疑。
  (三)案發當時之情形，證人甲○於警詢時證稱：伊拿三張支票給
    告訴人（每張面額一萬七千四百元），並由告訴人簽收之後
    告訴人與被告就在談錢的事情，伊看見的時候是被告與告訴
    人在拉扯該支票，最後是被告拿走，當時伊看見被告確實有
    拿出手銬出來，至於是否對告訴人行兇伊沒看到，因為被告
    沒有將告訴人銬起來等語（警卷第五頁至第六頁）；於偵查
    中則證述：當天伊支票交給告訴人，共三張，金額是一萬七
    千四百元，抬頭是告訴人，被告與告訴人在拉扯該張支票，
    拉扯中被告要向告訴人拿錢，但告訴人說金額不一樣，伊印
    象中伊把支票交給告訴人後，他們就有在拉扯等語（偵查卷
    第十頁）；復於本院審理時證述：伊當天看到的情形，被告
    與告訴人之間好像有點糾紛，他們好像是希望要分那張支票
    的樣子，我支票拿給他之後，只知道他們在分那張支票等語
    （本院卷四十八頁）。被告就此則堅稱告訴人積欠伊二十八
    萬元等語，其固未能舉證證明告訴人確有積欠伊債務，然依
    上開證人證述以觀，倘被告係為搶奪告訴人之支票，告訴人
    何需陳述「金額不符」之語？被告與告訴人之間，是否確無
    債務糾紛，亦非無疑。
  (四)又案發後之情形，證人甲○於本院審理時證述：告訴人好像
    先離開約一、二分鐘，中間沒有差很久，被告也離開，伊的
    印象中，告訴人離開時，並沒有高興或不高興的樣子，當時
    也沒有人說要報警等語（本院卷第四十七頁至第四十八頁）
    。而被告就此則供陳：後來告訴人拿了支票給伊之後，伊還
    騎機車載告訴人離開，一同去赤崁樓那邊喝涼的等語（本院
    卷第五十一頁至第五十二頁）。就告訴人與被告離開時之情
    況以觀，告訴人並無高興或不高興，也沒有說要報警，當時
    告訴人客觀上是否有遭搶奪之情，亦無任何事證可佐認之；
    更何況，告訴人若確遭搶奪，何以竟於逾將近二月後之同年
    九月一日方才具狀告訴被告搶奪？又何以被告竟在劍橋飯店
    之辦公室內行搶，與常情亦顯有違。
  (五)又衡諸支票之使用方式，本件系爭支票之發票日係記載九十
    四年十一月十五日，亦即被告取得該支票之後，距可提示支
    票之時間尚有四個月之久，倘被告果真搶奪該張支票，則告
    訴人不僅可報警追查，被告毫無規避刑責之可能；且告訴人
    有充裕時間以任何通訊方式掛失止付，則被告搶得支票不僅
    無提示兌現之可能，若以之向民間貼現，嗣後尚須面臨票據
    追索權之行使，以及刑事責任之追究，此均屬一般社會生活
    之常識。被告何有可能枉顧上情，而搶奪票面金額區區一萬
    餘元之支票？又在告訴人取得三張之情形下，僅搶奪一張？
    凡此，均屬本案未能釐清之疑問。
  (六)從而，本院以告訴人之指訴，佐之證人甲○之證述、被告之
    供述及卷附支票影本，尚不足確認被告有搶奪之犯行，且在
    上開事證之相互推理上，亦非無從為其他合理原因之假設，
    以之逕行認定被告有搶奪犯行，顯未逾合理可疑之程度。因
    之，本件尚乏積極證據足資證明被告確有搶奪之行為，揆諸
    前揭條文及判例意旨，尚難僅憑推測或擬制之方法，即遽為
    被告有罪之論斷。
五、此外，本院復查無其他積極證據足資認定被告有何公訴人所
    指之搶奪犯行，被告之犯罪既屬不能證明，爰依首揭規定，
    諭知其為無罪之判決，以免冤抑。
據上論斷，應依刑事訴訟法第三百零一條第一項，判決如主文。
中    華    民    國    95    年    6     月    30    日
                刑事第二庭  審判長法  官  鄭文祺
                                  法  官  林中如
                                  法  官  陳賢德
以上正本證明與原本無異。
如不服本判決，應於收受送達後10日內向本院提出上訴書狀（應
附繕本）。
                                  書記官  王志銘
中    華    民    國    95    年    7     月    4     日


司法院資訊處製作；財團法人民間司法改革基金會備份。
